臺灣雲林地方法院民事判決　　　　　　　 95年度訴字第142號
原　　　告　甲○○
訴訟代理人　張智學律師
被　　　告　丙○○
上列當事人間塗銷所有權登記事件，於中華民國96年3 月1 日言
詞辯論終結，本院判決如下：
    主  文
原告之訴駁回。
訴訟費用新台幣捌仟佰柒拾元由原告負擔。
    事 實 及 理 由
一、原告起訴主張：
  (一)原告現年85歲，於民國93年4 月間罹患巴金森氏症，並因友
    人介紹認識被告後，被告即主動表示欲與原告結婚遭拒，詎
    仍強行搬入原告住處，並強拉原告於結婚證書上簽名，旋於
    同年5 月7 日辦理結婚登記，惟因不具公開儀式，經法院判
    決兩造之婚姻關係不存在確定。
  (二)坐落雲林縣斗六市○○段289 、290 地號土地（下稱系爭土
    地）及其上建號854 號，門牌號碼為雲林縣斗六市○○街98
    號建物（下稱系爭建物）原為原告所有，原告於93年7 月5
    日以夫妻贈與為原因將系爭土地及建物所有權移轉予被告，
    然而兩造間之婚姻關係既自始不存在，被告所受之利益即屬
    無法律上之原因，致原告受有損害，原告自得依民法第179
    條不當得利之規定，請求被告將系爭土地及建物之所有權移
    轉登記予原告。
  (三)被告曾於系爭建物處所持藥包毆打原告之頭部，並多次限制
    原告之行動自由，禁止原告與他人交談或往來，控管原告之
    財務，對其身體及精神實施不法侵害之行為，並將原登記於
    原告名下之不動產移轉登記至被告名下，是原告另依民法第
    184 條第1 項前段侵權行為之規定，與前述不當得利之請求
    權提起本件訴訟，請求擇一判決被告將系爭土地及建物之所
    有權移轉登記予原告所有。
  (四)至於原告所主張被告偽造贈與契約及原告精神狀態障礙部分
    ，因為證據不足，故不再主張，並捨棄此部分之證據。並聲
    明：被告應將坐落雲林縣斗六市○○段289 地號、面積15
    4 平方公尺、權利範圍8 分之1 之土地、同段290 地號、面
    積184 平方公尺、權利範圍全部之土地及其上建號854 號、
    門牌號碼為雲林縣斗六市○○街98號一層加強磚造房屋之所
    有權移轉登記予原告所有。訴訟費用由被告負擔。
二、被告抗辯意旨：
    被告並未毆打原告，證人陳桂榮、車榮華、乙○○均未在場
    ，並不適格當證人，縱使婚姻關係不存在，因本件贈與並未
    附條件，結婚與贈與並無關聯，原告不能請求回復原狀。並
    聲明：如主文所示。
三、得心證之理由：
  (一)原告主張系爭土地及建物原為原告所有，於93年7 月5 日以
    夫妻贈與為原因移轉所有權予被告之事實，業據其提出土地
    及建物登記謄本、土地建物登記申請書、贈與所有權移轉契
    約書、土地所有權狀及雲林縣斗六地政事務所異動索引等件
    為證，復為被告所不爭執，堪信為真實。原告另主張被告所
    受贈與之利益因兩造間婚姻關係不存在而無法律上之原因，
    及被告毆打原告、限制原告之行動自由而將系爭土地及建物
    移轉登記至被告名下，屬不法侵害原告之權利之事實，則為
    被告所否認，並以前揭情詞置辯，則本件兩造之爭點在於：
    被告受贈系爭土地及建物所有權是否無法律上之原因？
    被告是否有不法侵害原告之行為，致原告受有系爭土地及
      建物所有權之損害？
    茲分述如下。
  (二)被告受贈系爭土地及建物所有權是否無法律上之原因？
  按請求返還不當得利者，以無法律上之原因而受利益，致他
    人受有損害為其要件，民法第179 條定有明文。又基於給付
    而受有利益者，其給付如未欠缺原因時，他方當事人受領給
    付即非無法律上之原因，而不成立不當得利。
  原告主張兩造間婚姻關係不存在乙節，固據其提出本院94年
    度婚字第134 號、台灣高等法院台南分院94年度家上字第88
    號民事判決、民事判決確定證明書各1 份為證，堪信為真實
    。而系爭土地及建物雖係以夫妻贈與為原因將所有權移轉登
    記予被告，然本質上仍為贈與契約，於兩造分別為贈與及允
    受之意思表示合致時該契約即屬成立，除該贈與契約有依法
    不成立、無效、得撤銷之原因或當事人合意解除之情形外，
    並不因兩造間婚姻關係不存在而當然消滅。是系爭贈與契約
    既具有法律上之原因，原告依不當得利之法律關係請求被告
    返還系爭土地及建物，為無理由，應予駁回。
  (三)被告是否有不法侵害原告之行為，致原告受有系爭土地及建
    物所有權之損害？
  次按，損害賠償之債，以有損害之發生及有責任原因之事實
    ，並二者之間，有相當因果關係為成立要件。故原告所主張
    損害賠償之債，如不合於此項成立要件者，即難謂有損害賠
    償請求權存在。最高法院48年度台上字第481 號判例參照。
  原告主張被告對其身體及精神實施不法侵害行為乙節，固據
    其提出本院94年度家護字第62號民事通常保護令1 份及證人
    乙○○之證言為證，然經本院調閱上開卷宗，該案件之證人
    即雲林縣榮民服務處之輔導員陳桂榮係證稱：被告有限制原
    告的言行... 被告會打原告，甚至有次拿藥包砸他頭... 這
    是原告跟我們講的，這部分我沒看到等語（見本院94年度家
    護字第62號卷第23頁），證人即原告之子乙○○則證稱：我
    回家那段時間，我有問我爸爸，為什麼被告住在家裡，我爸
    爸說他在93年4 、5 月住院期間，被告曾經去看過他，後來
    她沒有經過他同意就自己搬進來，我爸爸當時身體很不好，
    我問他問題，他會回答，但是他說什麼，我不太清楚等語（
    見本院卷第90至92頁），然證人陳桂榮、乙○○均未親身見
    聞被告對原告實施不法侵害行為，其證言均不足為有利於原
    告之認定。另證人車榮華則證稱：我住原告家附近... 原告
    被控制行動，不能出去，被告出去後，另有一人在控制他，
    他跟我講沒兩句，被告就會出來把他半推半拉帶回去，不讓
    他跟我講話，原告有跑到我的店裡，也有跑到里長那邊，說
    他被被告控制行動被她打等語（見本院94年度家護字第62號
    卷第24頁），證人車榮華雖證稱原告之行動自由受被告限制
    ，然亦無法證明此與原告將系爭土地建物之所有權移轉登記
    予被告有何因果關係存在，是縱被告對原告之身體及精神有
    實施不法侵害行為，揆諸上開說明，原告既無法證明該不法
    侵害行為與其所有權之損害有相當因果關係存在，其依侵權
    行為之法律關係請求被告將系爭土地及建物之所有權移轉登
    記予原告，亦無理由，應予駁回。
  (三)綜上所述，系爭贈與契約既已成立生效，被告所受贈與之利
    益應具有法律上之原因，原告亦無法證明被告對原告所為之
    侵權行為與其所受所有權之損害有相當因果關係存在，從而
    ，原告依不當得利及侵權行為之法律關係，請求被告將系爭
    土地及建物之所有權移轉登記予原告，為無理由，應予駁回
    。
四、本件判決之基礎已臻明確，兩造其餘之攻擊防禦方法及舉證
    ，核與判決無影響，爰不一一論述，併此敘明。
五、訴訟費用負擔之依據：民事訴訟法第78條。
中　　華　　民　　國　　96　　年　　3 　　月　　15　　日
                      民事第二庭
                                  法  官　吳錦佳
以上正本證明與原本無異。
如不服本判決，應於送達後20日內，向本院提出上訴狀並表明上
訴理由，如於本判決宣示後送達前提起上訴者，應於判決送達後
20日內補提上訴理由書（須附繕本）。
中　　華　　民　　國　　96　　年　　3 　　月　　15　　日
                                  書記官  林美鳳
